【裁判字號】    87,訴,1267
【裁判日期】    891214
【裁判案由】    損害賠償
【裁判全文】
臺灣板橋地方法院民事判決             八十七年度訴字第一二六七號
    原      告  甲○○
                             .
    被      告  乙○○即私立慈民安養中心
                             住台北縣永和市○○路四○九號八樓之一
右當事人間請求損害賠償事件，本院判決如左：
    主      文
原告之訴駁回。
訴訟費用由原告負擔。
    事      實
甲、原告方面：
  一、聲明：
    （一）被告應給付原告新台幣（下同）一百十一萬三千七百五十元，並自訴狀繕
          本送達翌日起至清償日止按週年利率百分之五計算之利息。
    （二）願供擔保以代釋明，請准宣告假執行。
  二、陳述：
    （一）緣民國（下同）八十七年元月十五日凌晨零時三十五分許，由被告經營位
          於台北縣中和市○○路○段五十四巷九弄十四號之私立慈民安養中心突然
          起火燃燒，因該中心內置許多易燃物，導致火勢迅速擴散並波及隔鄰之塑
          膠工廠，再延燒至原告所有坐落於台北縣中和市○○路○段五十四巷九弄
          十一之一號二樓之建築物及建築物內動產，造成原告嚴重損失，案經台北
          縣警察局消防警察隊處理並開立火災證明書在案。
    （二）按故意或過失不法侵害他人之權利者，負擔損害賠償責任，民法第一百八
          十四條第一項前段定有明文，被告身為該中心負責人，平時對於中心內所
          置放之物品及用電情形等理應多加注意，乃竟疏於管理致成災害，故被告
          應負損害賠償責任。
    （三）原告於此火災事故中，所受損害臚列如下：
          (1)財產部分：除保險公司理賠之保險金四十二萬五千一百二十九元外，其
            餘損害被告尚應給付原告八十一萬三千七百五十元（詳如附件所示）。
          (2)非財產部分：凌晨時分突遭大火，原告從睡夢中覺醒，所受之驚嚇恐懼
            ，不言可喻，爰依民法第一百九十五條第一項前段規定，請求精神慰撫
            金三十萬元。
  三、證據：提出建築改良物所有權狀影本一紙、火災證明書影本一紙、損失清單及
      理算明細表各一份、取衣票影本三份為證，並聲請訊問證人李鴻文、杜惠平。
乙、被告方面：被告於言詞辯論期日未到場，據其提出之書狀記載：
  一、聲明：求為判決如主文所示及如受不利之判決，願供擔保請准免為假執行之聲
            請。
  二、陳述：原告雖未於言詞辯論期日到場，惟據其所提書狀則謂：
    （一）按侵權行為所發生之損害賠償請求權，以有故意或過失不法侵害他人權利
          為成立要件，若其行為並無故意或過失，即無賠償可言。查本件火災之起
          火點實非被告所經營之安養中心，蓋依台北縣警察局火災原因調查報告書
          所載，火災起火點係「慈民安養中心以鋼架鐵皮自行搭蓋之建築物內後側
          走道中間且較靠左上方處」，然查該處並無任何插座或電器設備，反而是
          與該處僅一牆之隔之「一利美術興業有限公司」（下稱一利美術公司）卻
          在緊臨該牆處置設四五台機器，並配置有若干與機器有關之電線及插座，
          且將該處設為「工作區」；再以失火當時，該公司職員李宏文尚在加班趕
          工，而火場隔壁之居民林振邦、林梁良亦於警訊時證稱親眼目睹起火點係
          一利美術公司，故本件火災之起火點並非被告之安養中心，顯無庸置疑。
    （二）又慈民安養院所在之房屋（包括違建部分）係屋主呂澡俯以現狀出租給被
          告，有關該房屋之修繕、維護依民法規定本應由出租人負責，故本件退萬
          步言，縱令起火原因係安養中心內電線走火，然非關電器使用不當等人為
          因素，自與被告無涉。
    （三）「損失清單」、「理算明細表」、「取衣票」均屬私文書，被告否認其形
          式及實質真正，且損失清單內所列之標的物是否確曾存在，有無證據足資
          證明，本已可疑，縱屬存在，其品牌、數量、單價如何？有無積極證據證
          明，亦未見原告提出，真實性亦有疑慮，退一步言，縱認該標的物確曾存
          在，則以本件系爭建物係七十七年建造完成，迄今業已陳舊，室內之動產
          設備必已老舊，則估算價值亦有折舊之問題存在，原告完全以新品之標準
          估算，難謂合理及適法。
    （四）再查上開損失清單就標的物名稱部分分為一、房屋部分；二、裝條部分；
          三、殘餘物清理費用；四、臨時住宿費用；五、搬家費用；六、總計一至
          五部分為四十三萬九千六百四十元正；七、建築物內動產；八、精神賠償
          。其中七、建築物內動產，原告另提出理算明細表列出四十一項標的物名
          稱，合計總價三十七萬四千一百十元，而折舊率以百分之七十至八十五計
          ，其計算折舊後之損失金額為十四萬零二百一十元，然而原告將理算明細
          表所計之損失金額列入損失清單七、建築物內動產部分時，竟然列折舊前
          之金額三十七萬四千一百十元，並與損失清單一至五部分之四十三萬九千
          六百四十元合計為八十一萬三千七百五十元，據以向被告請求賠償，其總
          金額顯然有誤。實則若由折舊率百分之七十加以計算，原告請求之總金額
          八十一萬餘元，折舊後總價值約為二十五萬元，則中國產物保險公司理賠
          之金額顯然已經完全填補原告之財產損失，原告再向被告請求賠償，顯有
          不當雙重利益之嫌，而被告除面臨原告訴訟請求外，又須受中國產物保險
          公司代位請求賠償，豈非雙重損失？故原告之請求權早為中國產物保險公
          司代位取得，其起訴顯失依據。
    （五）按不法侵害他人之身體、健康、名譽或自由者，被害非雖非財產上之損害
          ，亦得請求賠儅相當之金額，固為民法第一百九十五條第一項所明定，惟
          非財產上之損害，僅限於身體、健康、名譽或自由遭受不法侵害，始得請
          求賠償，本件原告以遭受火災之驚嚇恐懼為由而請求精神慰撫金，與上開
          規定不符，其請求顯無理由。
  三、證據：提出存證信函影本一紙、保險公證人所列損失清單、理算明細表（均影
      本）各一份，並聲請調取本院八十七年度訴字第七三五號刑事案卷及向中國產
      物保險股份有限公司火災保險部調取原告甲○○投保系爭建築物及建築物內動
      產之投保項目及理賠等資料。
丙、本院依被告聲請調取本院八十七年度訴字第七三五號刑事案卷及向中國產物保險
    股份有限公司火災保險部調取原告投保系爭建築物及建築物內動產之投保項目及
    理賠等相關資料。
    理      由
一、本件被告未於言詞辯論期日到場，核無民事訴訟法第三百八十六條所列各款情形
    ，應依原告之聲請，由其一造辯論而為判決。
二、原告起訴主張：八十七年元月十五日凌晨零時許，位於台北縣中和市○○路○段
    五十四巷九弄十四號由被告經營之私立慈民安養中心突然起火燃燒，火勢迅速擴
    散，延燒至原告所有座落台北縣中和市○○路○段五十四巷九弄十一之一號二樓
    之建築物及該建築物內動產，造成原告嚴重損失。被告身為該中心負責人，平時
    對於中心內所置放之物品及用電情形等理應多加注意，乃竟疏於管理致成災害，
    故被告應負損害賠償責任。原告於此火災事故中，所受損害臚列如下：(1)財產部
    分：除保險公司理賠之保險金四十二萬五千一百二十九元外，其餘損害被告尚應
    給付原告八十一萬三千七百五十元（詳如附件所示）。(2)非財產部分：凌晨時分
    突遭大火，原告從睡夢中覺醒，所受之驚嚇恐懼，不言可喻，請求精神慰撫金三
    十萬元。爰依民法第一百八十四條第一項前段、第一百九十五條第一項前段規定
    ，提起本件訴訟。
三、被告則以：火災之起火點實非被告所經營之安養中心，蓋依台北縣警察局火災原
    因調查報告書所載，火災起火點係「慈民安養中心以鋼架鐵皮自行搭蓋之建築物
    內後側走道中間且較靠左上方處」，然查該處並無任何插座或電器設備，反而是
    與該處僅一牆之隔之一利美術公司在緊臨該牆處置設四、五台機器，並配置有若
    干與機器有關之電線及插座，且將該處設為「工作區」，該公司職員李宏文並於
    失火當時在加班趕工，火場隔壁之居民林振邦、林梁良亦於警訊時證稱親眼目睹
    起火點係一利美術公司，故本件火災之起火點並非被告之安養中心。又慈民安養
    院所在之房屋（包括違建部分）係屋主呂澡俯以現狀出租給被告，有關該房屋之
    修繕、維護依民法規定本應由出租人負責，故縱令起火原因係安養中心內電線走
    火，然非關電器使用不當等人為因素，自與被告無涉。原告提出之「損失清單」
    、「理算明細表」、「取衣票」均屬私文書，被告否認其形式及實質真正，且損
    失清單內所列之標的物是否確曾存在，本已可疑，縱屬存在，其品牌、數量、單
    價如何？亦未見原告提出，況縱認該標的物確曾存在，然本件系爭建物係七十七
    年建造完成，迄今業已陳舊，室內之動產設備必已老舊，則估算價值亦有折舊之
    問題存在，原告完全以新品之標準估算，難謂合理，且原告將理算明細表所計之
    損失金額列入損失清單七、建築物內動產部分時，竟然列折舊前之金額三十七萬
    四千一百十元，據以向被告請求賠償，其總金額顯然有誤。實則若由折舊率百分
    之七十加以計算，原告請求之總金額八十一萬餘元，折舊後總價值約為二十五萬
    元，則中國產物保險公司理賠之金額顯然已經完全填補原告之財產損失，原告再
    向被告請求賠償，顯有不當雙重利益之嫌，而被告除面臨原告訴訟請求外，又須
    受中國產物保險公司代位請求賠償，豈非雙重損失？故原告之請求權早為中國產
    物保險公司代位取得，其起訴顯失依據。末按本件原告以遭受火災之驚嚇恐懼為
    由而請求精神慰撫金，與民法第一百九十五條規定不符，其請求顯無理由等語，
    資為抗辯。
三、查原告起訴主張八十七年元月十五日凌晨零時許，位於台北縣中和市○○路○段
    五十四巷九弄十四號由被告經營之私立慈民安養中心，因疏於管理用電情形而失
    火，延燒至原告所有座落同縣中和市○○路○段五十四巷九弄十一之一號二樓之
    建築物及該建築物內動產，致原告受有如附件所示之財物損失等情，業據原告提
    出台北縣警察局消防警察隊火災證明書一紙、建築改良物所有權狀影本一紙、損
    失清單及理算明細表各一份、取衣票影本三份為證，並經證人即中國產物保險股
    份有限公司法務專員杜惠平到場證述屬實，且本件火災現場經台北縣警察局消防
    隊多次勘查後，認定被告經營之慈民安養中心以鋼架鐵皮自行搭蓋之建築物內後
    側走道中間天花板上方處為起火點，起火原因則係以配置於上方天花板之電源配
    線絕緣劣化、短路引燃之可能性較高，亦據本院調取本院八十七年度訴字第七三
    五號過失致死刑事案件及該卷內附之台北縣警察局火災原因調查報告書一份、現
    場照片五十六幀核閱屬實。被告既為慈民安養中心負責人，並實際使用該建築物
    ，依建築法第七十七條規定，本負有維護建築物合法使用與其構造及設備安全之
    義務，被告自應隨時或定期檢修、維護配置於該建築物之電源配線等電器設備，
    其竟疏於注意，致配置之電源配線絕緣劣化、短路而發生火災，顯見被告就本件
    火災之發生確有過失，是其辯稱：起火點並非安養中心，且安養中心使用之建物
    係被告向他人承租而得，有關該房屋之修繕、維護應由出租人負責云云，洵無足
    採，堪信原告之主張真實。
四、被告就本件火災之發生既有過失，而原告復因本件火災延燒致其所有座落台北縣
    中和市○○路○段五十四巷九弄十一之一號二樓之建築物及該建築物內動產受有
    如損害，二者並有相當因果關係，被告對原告所受損害依法原負損害賠償責任，
    惟原告所有前揭不動產及其內動產曾向中國產物保險股份有限公司投保火災保險
    ，其中不動產部分保險金額為一百五十萬元，動產部分保險金額為五十萬元，本
    件火災發生後，原告所受如附件之損害，經中國產物保險股份有限公司委託之現
    代保險公證人有限公司理算，除損毀之不動產及動產予以折舊外，原告其餘支出
    之殘餘物清理費用及臨時住宿費用則全額理賠，保險理賠金額共計四十二萬五千
    一百二十九元，原告於領受後已將其對第三人之損失賠償請求權，依保險法第五
    十三條第一項之規關，同意由中國產物保險股份有限公司取得代位求償權利，有
    中國產物保險股份有限公司火險明細表、保險賠款授權收據及現代保險公證人有
    限公司公證報告書、賠款接受書、賠償申請書損失清單、理算總表、理算明細表
    在卷可稽，並經證人杜惠平到庭證述無誤，顯見原告所受損害已經保險理賠而獲
    得填補，則於此情形下原告可否再就相同範圍之損害向被告求償實為本院應審究
    者，亦為本件爭點所在。
四、按保險制度，旨在保護被保險人，非在減輕損害賠償事故加害人之責任，且保險
    請求權之發生，係以定有支付保險費之保險契約為基礎，與因侵權行為所生之損
    害賠償請求權，並非出於同一原因，後者之損害賠償請求權，殊不因前者之保險
    給付而喪失，兩者除有保險法第五十三條關於代位行使之關係外，並不生損益相
    抵之問題，最高法院著有六十八年台上字第四十二號判例可資參照。又被保險人
    因保險人應負保險責任之損失發生，而對於第三人有損失賠償請求權者，保險人
    得於給付賠償金額後，代位行使被保險人對於第三人之請求權，但其所請求之數
    額，以不逾賠償金額為限，保險法第五十三條第一項定有明文。原告因本件火災
    所受損失既經保險理賠，復簽具保險賠款授權收據予中國產物保險股份有限公司
    ，同意於領得保險賠款四十二萬五千一百二十九元後不再作任何請求，並將對於
    第三人之損失賠償請求權由該公司代位行使，則原告就保險人即中國產物保險股
    份有限公司行使代位請求之範圍內，自不得向被告請求賠償，至為灼然，原告未
    能舉證證明另受有前開範圍以外之損害，徒以保險給付金額太少而請求被告給付
    保險理賠不足之部分，依法顯屬無據，不應准許。
五、次按不法侵害他人之身體、健康、名譽或自由者，被害人非雖非財產上之損害，
    亦得請求賠儅相當之金額，固為民法第一百九十五條第一項所明定，惟前開非財
    產上之損害得請求賠償者，以身體、健康、名譽或自由遭受不法侵害為限，本件
    原告以遭受火災之驚嚇恐懼為由而請求精神慰撫金，與上開規定不符，此部分請
    求亦無理由。
六、本件事證已臻明確，兩造其餘主張陳述及所提之證據，經審酌後均認與本件之結
    論無礙，不再一一論述；又原告聲請訊問證人即一利美術公司負責人李鴻文，欲
    證明起火點位置，本院認此部分已有台北縣警察局火災原因調查報告書可憑，即
    無訊問證人之必要，故不予傳訊，併此敘明。
七、據上論結，本件原告之訴為無理由，依民事訴訟法第三百八十五條第一項前段、
    第七十八條，判決如主文。
中      華      民      國    八十九    年     十二     月     十四     日
                                臺灣板橋地方法院民事第三庭
~B法      官  程怡怡
右為正本係照原本作成
如對本判決上訴，須於判決送達後廿日內向本院提出上訴狀
中      華      民      國    八十九    年     十二     月     十八     日
~B法院書記官  劉昌明


司法院資訊處製作；財團法人民間司法改革基金會備份。
